最高法院民事判決                                八十八年度台上字第三九二號
    上  訴  人  凱聚交通有限公司
    法定代理人  陳漢琮
    上  訴  人  甲○○
                        共同.
    被 上訴 人  統聯汽車客運股份有限公司
    法定代理人  呂良宗
    訴訟代理人  林明珠律師
右當事人間請求損害賠償事件，上訴人對於中華民國八十七年三月十八日台灣高等法
院第二審判決（八十六年度上字第一四○○號），提起上訴，本院判決如左：
    主  文
原判決關於駁回上訴人對命其連帶給付被上訴人統聯汽車客運股份有限公司營業損失
新台幣壹佰伍拾萬肆仟柒佰陸拾肆元及其利息之上訴暨該訴訟費用部分廢棄，發回
台灣高等法院。
其他上訴駁回。
第三審訴訟費用，關於駁回其他上訴部分，由上訴人負擔。
    理  由
本件上訴人於提起第三審上訴後，被上訴人統聯汽車客運股份有限公司（下稱統聯公
司）原法定代理人李炳盛離職，由呂良宗繼任，茲呂良宗聲明承受訴訟，核無不合，
先予說明。
次查被上訴人主張：被上訴人統聯公司僱用之司機林新泉於民國八十四年七月十八日
凌晨零時三十分許，駕駛該公司所有ＦＤ－九四○號營業大客車，沿國道高速公路由
台南往台北方向行駛，行經高速公路北上一一六公里又四百七十公尺處，適有對向車
道由陳明滄駕駛之ＭＰ－四一一一號自用小客車與上訴人凱聚交通有限公司（下稱凱
聚公司）僱用之司機即上訴人甲○○駕駛該公司所有ＨＯ－二二八號曳引車，因未保
持安全間隔，且甲○○變換車道不當，致兩車擦撞，甲○○駕駛之曳引車由南下車道
衝至北上車道，撞及統聯公司營業大客車，造成大客車車頭全毀，共支出修理費新台
幣（下同）一百十四萬九千元；又該車自八十四年七月十八日送修，至同年十一月二
十六日始修理完畢計一三二日未能營業，受有一百五十三萬四千七百六十四元之營業
損失。甲○○與第一審共同被告陳明滄負共同侵權行為責任，凱聚公司係甲○○之僱
用人，應負連帶賠償責任等情，依侵權行為及僱傭關係，求為命上訴人連帶給付統聯
公司二百六十八萬三千七百六十四元，並加付法定遲延利息之判決（統聯公司請求金
額超過二百零七萬六千零三十三元及自八十五年二月六日起算之法定遲延利息部分及
對於陳明滄之請求，均經第一審判決被上訴人敗訴，未據聲明不服，已告確定；原審
維持第一審所命上訴人連帶給付第一審共同原告林新泉一十六萬六千八百四十四元、
劉京鋼一十四萬六千八百二十元及其利息，上訴人上訴本院後，旋又撤回此部分之上
訴，亦告確定）。
上訴人則以：本件車禍係陳明滄駕駛自用小客車在內側車道欲超車，疏未保持安全間
距，與行駛於外側車道上由甲○○駕駛之曳引車發生擦撞，致甲○○之曳引車失控衝
撞中央分隔島，而撞及統聯公司之營業大客車，過失全在陳明滄，伊並無過失；統聯
公司係在自設之修車部門檢修，修車費應扣除該部門人員維持之成本費用，且肇事後
，該公司亦未減班，自無營業損失可言；縱有損失，亦以「租車」方式填補，以每日
租車費用五千元計算，僅需三十七萬五千元，且應扣除成本費用等語，資為抗辯。
原審以：被上訴人主張甲○○駕駛曳引車於右揭時地由南下車道衝至北上車道撞及統
聯公司大客車，致該公司大客車受損之事實，業據其提出肇事現場圖、相片、估價單
等件為證。甲○○雖辯稱係陳明滄於超車時，未保持安全間距，擦撞伊之曳引車，致
失控衝撞中央分隔島，而撞及統聯公司之大客車云云。惟依現場圖所示，肇事後陳明
滄之自用小客車南下側翻在中央護欄內，其西側南下內車道留有三○‧七公尺之甲○
○曳引車弧形煞車痕，甲○○曳引車向東呈反「７」型橫在北上車道內，林新泉大客
車北上斜向東北停在內、外分道線上，車門落在後方外車道，而南下車道上之煞車痕
，係由外側車道漸往內偏，然後大輻度撞向中央分隔島，並無陳明滄小客車之煞車痕
；再參酌統聯公司所提之車損相片以觀，本件車禍應係甲○○變換車道不當，為肇事
原因，陳明滄駕車及林新泉駕駛統聯公司大客車均正常行駛，並無肇事因素。台灣省
竹苗區車輛行車事故鑑定委員會及台灣省車輛行車事故覆議鑑定委員會鑑定結果，亦
均為相同認定，有各該委員會鑑定意見書及覆議函各一件可稽。又據證人即台灣省竹
苗區車輛行車事故鑑定委員會秘書李懷忠證稱本件因甲○○之煞車痕由外側明顯偏向
內側，故認定係甲○○變換車道不當。從照片、車損及現場圖無法看出陳明滄要變換
車道等語。況甲○○係駕駛曳引車，車身龐大，陳明滄駕駛自用小客車若右偏撞及甲
○○曳引車之左前輪，此時應係側面擦撞，依二車重量相差懸殊，陳明滄自用小客車
擦撞力量不大，甲○○之大貨車當不致受有巨大衝力而失控左偏之理。又甲○○曾向
台灣新竹地方法院檢察署對陳明滄提出過失傷害之告訴，經檢察官認定陳明滄無過失
，處分不起訴，亦經第一審及原審調閱該檢察署八十四年度偵字第一一一九二號偵查
卷宗查核無訛。是甲○○所辯其無過失云云，要不足採；被上訴人主張本件車禍係甲
○○駕駛凱聚公司曳引車過失所致之事實，堪信為真實。又上訴人雖辯稱上開鑑定委
員會作成鑑定意見所依據之警製事故現場圖，有二項顯然錯誤：(一)將長三○‧七公尺
多數在南下外側車道然後大幅度轉入內側車道上之上訴人車剎車痕，全部劃在內側車
道上。(二)未將長達三、四十公尺由陳明滄車擦撞中央分隔島護欄之擦撞痕繪出，此直
接影響過失責任之認定云云，然據證人即上開鑑定委員會秘書李懷忠在第一審證稱警
方雖將剎車痕劃在內側車道，但不影響判斷係甲○○自外側偏入內側車道等語，是上
訴人上述所為之抗辯，委不足採。綜上，甲○○對於本件車禍之發生有過失，而甲○
○為凱聚公司僱用之司機，則依民法第一百八十四條第一項前段、第一百八十八條第
一項前段之規定，上訴人應連帶賠償被上訴人之損害。查統聯公司主張其營業大客車
受撞損支出之修理費計工資四十五萬元，材料六十九萬九千元，合計一百十四萬九千
元，據其提出估價單三張、報價單三張及汽車新領牌照登記書一件為證。惟上開估價
單係該公司內部所製，上訴人否認為真正，故以訴外人裕益汽車股份有限公司出具之
報價單為準。茲依該報價單記載，該大客車修復材料費為三十七萬元。且按物被毀損
時，被害人除得依民法第一百九十六條請求賠償外，並不排除民法第二百十三條至第
二百十五條之適用，依民法第一百九十六條請求賠償物被毀損所減少之價額，得以修
復費用為估定之標準，但以必要者為限（例如修理材料以新品換舊品，應予折舊），
最高法院七十七年度第九次民事庭會議決議可資參照。而統聯公司之營業大客車係八
十二年一月十四日發照使用，有新領牌照登記書可稽，至八十四年七月十八日本件車
禍發生日止，使用期間已有二年六月，依前揭說明，自應折舊，即統聯公司以新品取
代舊品之差價應予扣除，依行政院財政部（七九）財字第○六七○號、台（四五）財
字第一四八○號令公布之固定資產耐用年數及固定資產折舊表，採定率遞減法計算其
折舊，該營業大客車耐用年數為四年，每年折舊率千分之四三八，上開零件折舊後，
其修理材料費為九萬一千二百六十九元。至於修車工資四十五萬元部分，統聯公司自
設修理部門，除人事費用支出外，尚有租金、設備費、事務費等開銷，如應全部扣除
，對該公司顯失公平，上訴人亦未舉證明究應扣除多少修車人員之薪資。是上訴人辯
稱修車工資應扣除修車人員之薪資成本，亦不足採。綜上，統聯公司請求修車費（含
工資及材料費）計五十四萬一千二百六十九元，應予准許。其次，上開修理期間，以
統聯公司八十四年一月至三月間「台北－台南」線平均每車日營收一萬一千六百二十
七元計算，此期間不能參與營運之營業損失額為一百五十三萬四千七百六十四元，並
提出營運月報表、駛車憑單及計算表等件為證（見第一審卷二五至三一頁）。統聯公
司縱未減班，亦係使用備用車輛或額外從他站調度車輛所致，不失營業損失。上訴人
另辯稱統聯公司應以「租車」方式填補云云，然此對於有備用車輛及他站車輛可供調
度，顯強人所難，且上訴人未就每日租車費五千元舉證以實其說，其此所為之抗辯，
自不足採。則統聯公司請求營業損失一百五十三萬四千七百六十四元為正當，應予准
許。從而，被上訴人統聯公司請求上訴人連帶賠償金額二百零七萬六千零三十三元及
自起訴狀繕本送達翌日即八十五年二月六日起算之法定遲延利息，為有理由，應予准
許。爰維持第一審所為上開上訴人敗訴部分之判決，駁回其上訴。
原判決關於駁回上訴人對命連帶給付統聯公司營業損失一百五十三萬四千七百六十四
元及其利息之上訴部分：
按損害賠償，除法律另有規定或契約另有訂定外，應以填補債權人所受損害及所失利
益為限，為民法第二百十六條第一項所明定。故同一事實，一方使債權人受有損害，
一方又使債權人受有利益者，應於所受之損害內，扣除其所受之利益，以定核定損害
金額。查本件被上訴人請求賠償營業損失，所提出其自行製作之計算表僅扣除油料費
用（見第一審卷二五頁），並未扣除經常性必要之維修及管理等成本費用，原審疏未
注意；又被上訴人統聯公司於本件車禍發生後，其營業大客車自八十四年七月十八日
起，至同年十一月廿六日止修復完竣，為原審認定之事實。此修理期間，參與「台北
與台南」線營運之大客車平均每輛日營純益究有多少？原審亦未詳加調查，遽憑被上
訴人統聯公司所提出上開計算表，核算該大客車修復期間，不能參與營運，所受營業
損失金額，自有未合。上訴論旨，指摘此部分原判決不當，聲明廢棄，非無理由。
原判決其餘部分：
經核於法並無違背。上訴論旨，就原審取捨證據、認定事實之職權行使，指摘此部分
原判決不當，聲明廢棄，不能認為有理由。
據上論結，本件上訴一部為有理由，一部為無理由。依民事訴訟法第四百七十七條第
一項、第四百七十八條第一項、第四百八十一條、第四百四十九條第一項、第七十八
條，判決如主文。
中      華      民      國    八十八    年      二      月    二十六    日
                              最高法院民事第二庭
                                  審判長法官  曾  桂  香
                                        法官  徐  璧  湖
                                        法官  劉  福  聲
                                        法官  黃  秀  得
                                        法官  許  朝  雄
      右正本證明與原本無異
                                              書  記  官
中      華      民      國    八十八    年      三      月     十五     日
